【裁判字號】    91,訴,1751
【裁判日期】    921231
【裁判案由】    偽造文書
【裁判全文】
臺灣臺中地方法院刑事判決                        九十一年度訴字第一七五一號
    公  訴  人  臺灣臺中地方法院檢察署檢察官
    被      告  丁○○
    選任辯護人  楊玉珍律師
右列被告因偽造文書等案件，經檢察官分別提起公訴（八十八年度偵字第一八七一七
號、九十一年度偵續字第一一六號），本院合併審理並判決如左：
    主  文
丁○○連續意圖為自己不法之所有，而侵占對於業務上所持有之物，處有期徒刑捌月
；又連續行使偽造私文書，足以生損害於他人，處有期徒刑捌月，如附表所示之署押
均沒收。應執行有期徒刑壹年貳月，緩刑伍年。如附表所示之署押均沒收。
九十二年度易第一五六號被訴業務侵占部分不受理。
    事  實
一、丁○○自民國（下同）七十八年十二月十六日起任職丙○○○保險股份有限公司
    （以止簡稱丙○○○）之收展員，其業務範圍包括該公司保戶保費之收取、保戶
    清償貸款之轉交及各種保險金給付之申請等，詎竟基於意圖為自己不法所有之概
    括犯意，（一）明知伊於八十六年五月間某日向保戶乙○○收取之辦理縮短年期
    之補繳保費新台幣（下同）三十八萬五千九百八十元，經向丙○○○申請轉換保
    險契約未果，該丙○○○並未同意辦理前開縮短年期之契約轉換，乙○○應續繳
    之三個月之保費為六千三百九十三元，並非二萬五千零二十一元，竟於八十六年
    八間某日將該補繳之三十八萬五千九百八十元侵吞入已，並基於概括犯意，連續
    於八十六年八月間某日、八十六年十一月間某日、八十七年二月間某日、八十七
    年五月間某日、八十七年八月間某日收取乙○○之保費各二萬五千零二十一元，
    且利用不詳保戶之續期保險費送金單保戶留存聯，以剪貼再影印之方式變造其上
    有展業課長王衍堂之印章及丙○○○方形章之應繳月份各為八十六年八月、十一
    月、八十七年二月、五月、八月之丙○○○續期保險費送金單各一紙，交付予乙○○，連續行使該偽造之私文書，足以生損害於丙○○○及乙○○，各侵吞乙○○溢繳之保費一萬八千六百二十八元，嗣於八十七年十一月間因丁○○未依約墊
    繳乙○○之保費，經丙○○○向乙○○催繳保費，乙○○及丙○○○始查悉上情
    ；（二）於八十七年三月至四月間某日，將其業務上所持有保戶張美蓮用以清償
    保單號碼0000000000號之保單貸款之八萬元，以變易持有為所有之意
    思侵吞入己，嗣於八十七年九月張美蓮收到丙○○○之繳息通知單，向丙○○○
    查詢，始知悉上情。又基於概括犯意，於八十七年十一月十一日利用持有乙○○
    印章之機會，以在丙○○○保單借款借據上偽造乙○○之署名，併盜用乙○○之
    印章之方式，偽造乙○○名義之保單借款借據，持以向丙○○○偽稱乙○○欲辦
    理借款，致丙○○○因而陷於錯誤而交付一萬六千八百四十五元予乙○○，並向
    乙○○稱該一萬六千八百四十五元為保單紅利，足以生損害於丙○○○對於保戶
    借款稽核、管理之正確性，再於八十七年五月十日，以在丙○○○「解約給付申
    請書」上偽造「戊○○」之署名，並蓋用戊○○之印章之方式，偽造戊○○名義
    之解約金給付申請書，並持以向丙○○○辦理解約，致丙○○○陷於錯誤而交付
    丁○○解約金二十五萬二千九百十三元，足以生損害於戊○○及丙○○○，再於
    八十七年九月十七日，利用持有保戶戊○○第0000000000號保單及印
    章之機會，以在丙○○○保單借款借據上偽造戊○○之署名，並蓋用戊○○之印
    章之方式，偽造戊○○名義之保單借款借據，並持向丙○○○借款，致丙○○○
    因而陷於錯誤而交付丁○○三萬三千元，足以生損害於戊○○及丙○○○，嗣經
    保戶向丙○○○查詢始知悉上情。
二、案經丙○○○訴請臺灣臺中地方法院檢察署檢察官偵查起訴。
    理  由
一、訊據被告丁○○坦承於伊有向保戶乙○○收取前開轉換契約之責任準備金及保費
    、代收取張美蓮清償保單借款之款項、辦理戊○○保單解約及保單貸款事宜等情
    不諱，惟矢口否認有侵占、詐欺及偽造文書犯行，辯稱：伊確實一直替乙○○向
    公司要求辦理縮短年期之事宜，後來伊知道沒有辦法辦理就替乙○○再辦理躉繳
    投保「美滿人生一０一終身壽險」，張美蓮部分已經將八萬元交付給丙○○○，
    有收據一紙可證，又戊○○夫婦因為八十六年要移民，所以委託伊辦理解約及保
    單貸款，伊並未偽造文書云云，惟查：右揭事實業據告訴人指訴歷歷，且查：
    （一）被告並未替保戶乙○○辦理契約縮短成功，且迄至本案審理期間均未返還
          因該契約轉換未成功所溢領之保費，又乙○○並未辦理前開保單貸款，業
          據證人乙○○於本院結證稱：「二一一的婦女保險轉換為這個案件」「一
          次，就是這次，八十六年五月十九日當天我自己簽名蓋章的，他都繼續跟
          我收辦成的錢一季二萬五千○二十一元，我這裡有他影印給我的收據。」
          「他問我有沒有跟桂春保險，我說有，有一件縮短年期要到期了，他說他
          都沒有幫我辦，我那時才知道他都沒有幫我辦，而且他都有跟我收兩萬五
          辦好的錢」「在他家裡，他跟我提議可以縮短為六年，後來他打電話告訴
          我要繳這筆錢，叫我先準備起來，他來我家跟我拿這筆錢，我給他現金，
          後來我在八十六年八月、十一月每期也都繳二萬五千二十一元，我都以為
          辦好了（庭呈收據影本）。」「我保婦女保險，有生育津貼，他知道我小
          孩的出生年月日，他有來招攬，當時我公公買房子給我，也是我公公付的
          ，我經濟沒有什麼困難，我長子的保費怎麼來的我忘記了，但是我沒有去
          借錢。」「六十三頁借據不是我簽的，六十四頁也不是我寫的，六十五頁
          橫的筆跡是我寫的，是事發後王課長叫我寫的，他說是縮短年限的紅利，
          這張寫的時候是正本。」等語明確，且有保單借款借據一份（其上有偽造
          之乙○○署名二枚、印章三枚）、續期保險費送金單影本三紙扣案可稽，
          且被告與證人乙○○有親戚關係，為被告所自承，二人間互無怨隙，自無
          誣指被告之理。
    （二）保戶戊○○並未向丙○○○申請前開貸款，亦未申請解約，業據證人蔡惠
          瓊到庭結證稱：「我當時已經在美國，是由我先生甲○○在處理，我只知
          道我先生說不如解約，我知道到八十六年八月底為止，我不知道解約之後
          是否有另外的保險，是我回國後才發現怎麼會有這麼多，我沒有再買保險
          ，我有問己○○、王衍堂還有丁○○，我那次回國是八十八年三月是回來
          談保險的事，八十七年底到八十八年初我為了國泰的事我回來了兩次，國
          泰說我先生有貸款，我先生說沒有貸款，我很生氣，問他們為何投保會保
          成這樣，簡經理就叫我們照單全收」「每個月四萬多保費都是被告到診所
          來收的，被告沒有代墊過，我也沒有欠繳過」「我保險之後一直沒有拿到
          保單」等語明確，「我保費繳了兩年我才出國，我八十六年八月底出國，
          好像是八十四年保的，甲○○先保，六個月之後才保吳祖典。」「這個全
          部不是我的簽名。」（保單借據八十七年九月十七日有戊○○的簽名？是
          誰簽的？）等語明確，核與證人甲○○於本院結證稱：「投保一陣子之後
          我才知道，到八十七年十二月十六日簽同意報告書時我都還不瞭解我有幾
          件保險，我太太幫我跟我大兒子吳祖典保險，保單內容我們都不清楚，只
          知道每月要繳四萬多，後來要移民前我說要解約，被告叫簡經理在我的診
          所跟我說，我們退保對我們不划算，由湛小姐幫我們辦轉換，湛小姐說轉
          換我們就不必交錢，從此躉繳，但是保障還有，但始終保單都在他那裡，
          他要我們相信他，移民後有一位趙先生打電話給我問我知不知道保單的內
          容，我將當時轉換的方式告訴他，他說不是這個樣子，要我們跟簡經理聯
          絡。轉換方式我不太清楚，因為我急著走，他說反正我不必再交錢，轉換
          成躉繳，保障是什麼我不曉得，是不是需要解約我也不知道，我也沒有請
          他幫我辦貸款。一九九八年我回國，他跟我說已經轉換成躉繳，我還欠他
          五十五萬九，他就帶我到台中國泰去貸款五十五萬九，貸款的錢我就給他
          ，因為他說我欠他的，我只有貸這個五十五萬九千的貸款。」「這四件保
          單我看了之後確定都是我太太去幫我辦的，只是我太太不了解保險的內容
          ，我的部分有四張，我兒子有一張，八十七年十二月十六日那時我們三方
          面對質後，簡經理希望說息事寧人，我們那時就寫了同意書，但是後來湛
          小姐說他沒有辦法做到，簡經理才又找我們重新討論，八十八年三月十九
          日才又有一份聲明書，最後三件躉繳的保單在我身上，然後五十五萬九還
          掉。」「出國之前我們沒有辦理貸款，原先我太太幫我辦的四件，還有吳
          祖典的那一件，共五件貸款的日期，我跟我太太都在國外，表示我們根本
          沒有辦這個貸款。」「沒有，當時是講轉換，他說我也不用再交錢，湛小
          姐只拿空白的要我簽名，上面沒有寫解約，什麼都沒有跟我解釋，只叫我
          放心，我什麼都不用繳了。」等語相符，並有保單借據一紙（其上有偽造
          之戊○○之署押一枚、印文二枚）及偽造之解約金給付申請書一紙附卷可
          稽查，再查證人戊○○、甲○○於八十六年間即準備移民美國，二人經濟
          狀況良好，為了移民想要處理保單之問題，斷無再於八十七年間辦理額度
          只有三萬三千元之保單貸款之理，況被告在領取解約金之後並未通知渠二
          人領取解約金，直至丙○○○追查之後始出面處理，顯有不法所有之意圖
          ，再證人渠二人與被告素無怨隙，亦無誣指被告之理。
    （三）保戶張美蓮交付予被告之八萬元之保單貸款並未交付予丙○○○，業據告
          訴人指訴歷歷，雖被告提出利息收據一紙為憑，惟查該收據並未交付予張
          美蓮，業據張美蓮於偵審中結證明確，且查丙○○○對於保戶清償保單貸
          款時，有先開立收據給業務員之情形，再由業務員帶保單、本金及利息回
          公司繳交給業務課，業務員如果沒有繳回該收據就會作廢，是以業務員持
          有該收據不能證明有繳款給公司，業據證人蕭仕豪於偵查中結證明確，又
          查丙○○○規定每日之結帳程序為：收費員須將每日收取自保戶繳交告訴
          人公司之各種款項，依分類填入「集計單」連同現金交給出納，收費員再
          將出納經辦之第二聯集計單與各種收入之收據副聯制作收費帳務，交由區
          主任轉業務課經辦作帳，帳務經辦核對確認無誤後始於保單批註貸款清償
          紀錄，有丙○○○之保單借款償還作業規定一份在卷可憑，被告自七十八
          年起即已從事保險業務，斷無不知或疏漏之理，若被告確於八十七年八月
          二十七日繳款予公司，則公司當日出納經辦與帳務經理之帳目即有不符之
          情形，該區主任亦應知悉，惟告訴人公司並未有該帳務之記載，有保單貸
          款清償紀錄一份在卷，而被告案發時所屬之區主任係蕭仕豪亦不知道有清
          償乙事，且有向被告催討收據，業據證人蕭仕豪於偵查中結證明確，而國
          泰人壽另一區之區主任亦沒有印象有此事，業據證人陳世昌到庭結證明確
          ，況被告所屬於區主任既係蕭仕豪，何以被告稱該人工收據是陳世昌所交
          付？被告辯稱業經向公司繳交，其繳交公司後即取得收據云云，不足採信
          ，被告犯行堪以認定。
二、核被告丁○○所為係犯刑法第三百三十六條第二項業務侵占罪、第二百十六條、
    第二百十條行使偽造、變造私文書罪及同法第三百三十九條第一項之詐欺取財罪
    。九十一年訴字第一七五一號將於乙○○所繳交之契約轉換補繳金額及保費部分
    ，公訴人雖認係詐欺取財，惟查本案被告丁○○確實有向公司之經理己○○幫忙
    辦理契約轉換事宜，業據證人己○○到庭結證明確，是以被告並非佯稱要辦理契
    約轉換而取得乙○○之財物，核與詐欺取財罪之構成要件不符，應變更起訴法條
    為刑法第三百三十六條第二項之業務侵占罪。被告偽造署押、盜用印章以偽造私
    文書，其偽造署押、盜用印章之行為為偽造私文書之階段行為，不另論罪。其偽
    造私文書後持以行使，其偽造之低度行為，為行使之高度行為所吸收，亦不另論
    罪。被告多次業務侵占犯行、多次詐欺取財犯行及多次行使偽造私文書、變造私
    文書之犯行，均時間緊接，犯罪構成要件相同，顯均係基於概括犯意反覆為之，
    均為連續犯，均應論以一罪並均加重其刑。又九十二年易字第一五六號起訴部分
    （張美蓮部分）雖未於九十一年間一併提起公訴，惟該案起訴之犯罪事實既與本
    案前開變更起訴法條之部分有連續犯之裁判上一罪關係，本院自得一併審酌。被
    告所犯行使偽造私文書之部分（指偽造續期保險費送金單部分）與業務侵占（乙○○之部分）犯行有方法結果之牽連關係，應從一重論以業務侵占罪，又公訴人
    雖未就前開行使變造送金單部分提起公訴，惟此部分既與其後之業務侵占犯行有
    牽連犯之裁判上一罪關係，本院亦得一併審理之。再查被告偽造保單貸款收據詐
    得財物，其偽造私文書犯行與詐欺取財犯行亦有方法結果之牽連關係，依牽連犯
    之規定從一重以刑法第二百十六條、第二百十條之行使偽造私文書罪論斷。被告
    所犯業務侵占罪與行使偽造私文書罪之間，犯意各別，罪名亦殊，應分論併罰。
    爰審酌被告丁○○素行良好，多次偽造、變造私文書詐得或侵吞保費等，造成保
    險公司及保戶之困擾，犯罪後並未坦承犯行等一切情狀，量處如主文所示之刑並
    定應執行刑。復查被告未曾受有期徒刑以上刑之宣告，有台灣高等法院被告全國
    前案紀錄表一紙附卷可憑，且被告於本院審理期間與告訴人公司達成和解，告訴
    人已表示不予追究，業據告訴人到庭陳述明確並有協議書一紙附卷可憑，經此刑
    之宣告後當知警惕而無再犯之虞，本院認所宣告之刑以暫不執行為適當，爰併諭
    知緩刑五年，以啟自新。變造之續期保險費送金單業已交付保戶乙○○及偽造之
    保單借款收據業已交付丙○○○，並非被告所有，不予宣告沒收，變造之送金單
    上之印文為真正，保單借款收據上之盜用印章所作之印文，並非偽造，不予沒收
    ，均附此敘明，偽造之如附表所示之署押依刑法第二百十九條沒收之。
三、按已經提起公訴或自訴之案件，在同一法院重行起訴者，應諭知不受理之判決，
    刑事訴訟法第三百零三條第二款定有明文。
四、查九十二年度易字第一五六號，被告被訴業務侵占部分，業經台灣台中地方法院
    檢察署檢察官於民國九十一年五月十二日提起公訴，業經說明如前，公訴人於九
    十一年十二月二十五日就同一案件，向本院重行起訴，依照上開說明，九十二年
    度易字第一五六號部分自應諭知不受理之判決。
據上論斷，應依刑事訴訟法第二百九十九條第一項前段、第三百條、第三百零三條第
二款，刑法第五十六條、第二百十六條、第二百十條、第三百三十九條第一項、第三
百三十六條第二項、第五十五條後段、第五十一條第五款、第七十四條第一款、第二
百十九條，罰金罰鍰提高標準條例第一條前段，判決如主文。
中      華      民      國      九十二      年    十二    月  三十一    日
                                臺灣臺中地方法院刑事第九庭
                                  審判長法  官  曾  佩  琦
                                        法  官  楊  曉  惠
                                        法  官  陳  如  玲
右正本證明與原本無異。
如不服本判決，應於送達後十日內向本院提出上訴狀 （須附繕本） ，上訴於台灣高
法院台中分院。
                                        書記官
中      華      民      國      九十二      年    十二    月  三十一    日
附表：（保單借款借據）
┌────┬─────┬──────────┬───────┬───┐
│   編號 │保戶姓名  │   保單號碼         │  借款日期    │數量  │
├────┼─────┼──────────┼───────┼───┤
│ 一     │乙○○    │0000000000│ 年月11.日 │二枚  │
│        │          │                    │              │      │
├────┼─────┼──────────┼───────┼───┤
│        │          │                    │              │      │
│ 二     │戊○○    │0000000000│ 年9.月日 │一枚  │
│        │          │                    │              │      │
└────┴─────┴──────────┴───────┴───┘


司法院資訊處製作；財團法人民間司法改革基金會備份。
